【裁判字號】    97,台上,3533
【裁判日期】    970731
【裁判案由】    違反貪污治罪條例
【裁判全文】
最高法院刑事判決            九十七年度台上字第三五三三號
上  訴  人  甲○○
選任辯護人  劉意律師
上  訴  人  乙○○
選任辯護人  洪秀一律師
上列上訴人等因違反貪污治罪條例案件，不服台灣高等法院台南
分院中華民國九十七年二月四日第二審判決（九十六年度上訴字
第一三三五號，起訴案號：台灣雲林地方法院檢察署九十五年度
偵字第五九一八號），提起上訴，本院判決如下：
    主  文
原判決撤銷，發回台灣高等法院台南分院。
    理  由
本件原判決認定：上訴人甲○○原係依法令服務於地方自治團體
雲林縣政府農業局農產運銷課之技士，自民國八十九年九月間起
至九十三年五月一日止，擔任雲林縣政府農業局斃死豬聯合查緝
小組幹事，負責查緝小組文書工作及斃死豬之查緝業務，為具有
法定職務權限之公務員。九十三年一月十日甲○○接獲王健名檢
舉，其轄區內之林新發從事私宰及販售斃死豬，乃於九十三年一
月十五日前往取締，因而查獲林新發等七人，渠等並經台灣台南
地方法院判處罪刑。依當時之「獎勵民眾檢舉死廢畜禽非法流用
案件實施要點」規定，民眾檢舉「死廢畜禽非法流用」案件，經
查證屬實並經第一審法院判決有罪者，每件核發新台幣（下同）
五十萬元獎金。甲○○竟心生貪念，與非公務員即上訴人乙○○
共同基於偽造公文書（並持以）行使及詐取財物之犯意聯絡，由
不知情之林坤壹以乙○○名義製作檢舉「死廢畜禽非法流用」案
件檢舉獎金之領據，並由甲○○利用職務上之機會，在雲林縣政
府九十四年一月五日府機農銷字第0942300004號函，將不實之事
項「檢舉人為乙○○」，登載於其職務上所掌之公文書上，再檢
附前揭領據持向防檢局（即行政院農業委員會動植物防疫檢疫局
，下同）行使，申請核發檢舉獎金，以詐術使防檢局人員誤認乙
○○為真正檢舉人，陷於錯誤，於九十四年一月十八日核撥五十
萬元檢舉獎金，匯入乙○○之帳戶內，上訴人等因而共同詐得五
十萬元等情。因而維持第一審依修正前刑法牽連犯規定，從一重
論處甲○○公務員，共同利用職務上之機會詐取財物；乙○○與
公務員，共同利用職務上之機會詐取財物罪刑之判決，駁回上訴
人等在第二審之上訴，固非無見。
惟查：(一)、貪污治罪條例第五條第一項第二款之利用職務上之機
會，詐取財物罪，以公務員利用其職務上之機會，詐取財物為構
成要件。故該罪之成立，以行為人於犯罪時具有公務員身分（至
於同條例第三條之共犯，係另一問題），且利用其職務上之機會
或所衍生之機會，因勢乘便而詐取財物者，始足當之。若其所施
用之詐術，與公務員職務上之行為無關，或於行為時已喪失公務
員身分者，即無所謂公務員利用職務上之機會詐取財物可言。本
件依原判決認定之事實及理由之說明，甲○○為雲林縣政府農業
局農產運銷課技士，擔任雲林縣政府農業局斃死豬聯合查緝小組
幹事，負責查緝小組文書工作及斃死豬之查緝業務，為具有法定
職務權限公務員之期間，係「自八十九年九月間起至九十三年五
月一日止」（見原判決第一頁事實一第一行至第五行、第五頁第
十八行至第二十一行）。但原判決認定，甲○○與非公務員乙○
○共同利用職務上之機會詐取財物（即向防檢局詐領「死廢畜禽
非法流用」案件檢舉獎金）之犯罪時間，係在「九十四年一月五
日」至「九十四年一月十八日」（見原判決第二頁第六行至第十
四行）。如果無訛，則上訴人等之犯罪時間，似在甲○○擔任雲
林縣政府農業局斃死豬聯合查緝小組幹事，負責查緝小組文書工
作及斃死豬之查緝業務，為具有法定職務權限公務員之後，逾八
個月。於此情形，上訴人等於詐領檢舉獎金時，甲○○是否仍具
有公務員身分？倘仍為公務員，擔任何職務？即與甲○○有無公
務員，共同利用職務上之機會詐取財物？乙○○有無與公務員，
共同利用職務上之機會詐取財物？有重大關係。此構成犯罪事實
，自應於事實欄明白認定，並於理由內說明其憑以認定之證據，
方足以資論罪科刑。乃原審未予調查、審認，理由亦毫無說明，
即遽行判決，自嫌速斷。(二)、刑法第二百十三條之公務員明知為
不實之事項，而登載於職務上所掌之公文書罪，係因身分關係而
成立之犯罪，其犯罪主體為職務上掌理該公文書之公務員。原判
決既認定乙○○為非公務員，但依何規定亦應共負刑法第二百十
三條之「公務員登載不實公文書」罪責，原判決漏未說明，亦有
理由不備之違誤。(三)、被告以外之人於審判外之言詞或書面陳述
，除法律有規定者外，不得作為證據，刑事訴訟法第一百五十九
條第一項定有明文。甲○○及其辯護人於原審，已明白表示證人
王健名於審判外之陳述，無證據能力（見原審卷第三十一頁）。
原審亦認有傳訊證人王健名之必要，而於審判期日傳喚王健名，
但原審未待王健名到庭作證（見原審卷第四十六頁、第五十五頁
、第七十三頁），復未說明王健名在審判外之陳述，依何規定得
作為證據，即逕以其在審判外之陳述，採為不利於甲○○之證據
（見原判決第四頁第二行），亦有違誤。(四)、審判長預料證人、
鑑定人或共同被告於被告前不能自由陳述者，經聽取檢察官及辯
護人之意見後，得於其陳述時，命被告退庭。但陳述完畢後，應
再命被告入庭，告以陳述之要旨，並予詰問或對質之機會，刑事
訴訟法第一百六十九條定有明文。本件依原審審判筆錄記載，審
判長並未經聽取檢察官及辯護人之意見，即於證人許隆華陳述之
前，命上訴人等退庭，而採行隔離訊問。嗣於許隆華陳述完畢，
逕命「許隆華先行離開」，並未予上訴人等詰問或對質之機會，
且不顧甲○○對此部分證據，仍有異議（見原審卷第八十三頁、
第八十八頁、第八十九頁），即遽依許隆華之證述，採為判決之
基礎，其所踐行之訴訟程序，亦難謂為適法。以上或為上訴意旨
指摘所及，或為本院得依職權調查之事項，應認原判決有撤銷發
回更審之原因。另原判決既認定上訴人等係牽連犯「行使公務員
登載不實公文書罪」，但其事實欄卻記載，上訴人等共同基於「
『偽造公文書行使』及詐取財物之犯意聯絡」（見原判決第二頁
第二行至第四行），前後亦不相適合，案經發回，並應注意及之
。
據上論結，應依刑事訴訟法第三百九十七條、第四百零一條，判
決如主文。
中    華    民    國  九十七  年    七    月  三十一  日
                      最高法院刑事第七庭
                          審判長法官  謝  俊  雄
                                法官  陳  世  雄
                                法官  魏  新  和
                                法官  吳  信  銘
                                法官  徐  文  亮
      本件正本證明與原本無異
                                      書  記  官
中    華    民    國  九十七  年    八    月    四    日
                                                      Ｅ


司法院資訊處製作；財團法人民間司法改革基金會備份。
